【裁判字號】    97,家抗,14
【裁判日期】    970827
【裁判案由】    拋棄繼承
【裁判全文】
臺灣雲林地方法院民事裁定              97年度家抗字第14號
抗  告  人  乙○○
                        0巷5.
            甲○○
            丁○○
共      同
非訟代理人  盧奇南律師
上列抗告人聲請拋棄被繼承人丙○○之繼承權事件，對於本院中
華民國97年5月13日96年度繼字第1201號裁定，提起抗告，本院
管轄之第二審裁定如下：
    主      文
原裁定關於駁回抗告人之聲請部分廢棄。
抗告人乙○○、甲○○、丁○○拋棄繼承權之聲請，准予備查。
抗告程序費用新臺幣壹仟元由抗告人負擔。
    理      由
一、抗告意旨略以：被繼承人丙○○於民國93年8月8日死亡，其
    第1順位全體繼承人均已於93年10月7日向原審法院聲明拋棄
    繼承，但因僅向被繼承人之夫林孝義為拋棄繼承之通知，未
    通知第2順位繼承人即被繼承人丙○○之父母朱添財、謝瑗
    ，朱添財及抗告人收受原審民事執行處96年11月22日雲院隆
    96執庚字第19950號准債權人代辦繼承登記函後，始知悉得
    為繼承，並即於同年12月10日向原裁定法院聲請拋棄繼承，
    並經原裁定准予備查朱添財拋棄繼承之聲明；又抗告人為被
    繼承人丙○○之妹，為其第3順位之繼承人，則抗告人因第2
    順位繼承人拋棄繼承准予備查，其遺產即應由第3順位繼承
    人繼承，而抗告人於收受上開函件，知悉對被繼承人丙○○
    之遺產有繼承權後，乃隨即檢具相關證據資料聲請拋棄繼承
    ，於法並無不合，原裁定駁回抗告人之聲請嫌有違誤，為此
    請求將原裁定廢棄，並准予備查拋棄繼承等語。
二、按法院認抗告為有理由者，應廢棄原裁定，自為裁定，必要
    時得命原法院或審判長更為裁定 (非訟事件法第46條準用民
    事訴訟法第436條之1第3項準用第492條第2項規定參照)。次
    按，遺產繼承人，除配偶外，依左列順序定之：(一)直系血親
    卑親屬。(二)父母。(三)兄弟姊妹。(四)祖父母；又先順序繼承人
    均拋棄其繼承權時，由次順序之繼承人繼承。繼承在民法繼
    承編中華民國96年12月14日修正施行前開始且未逾修正施行
    前為限定或拋棄繼承之法定期間者，自修正施行之日起，適
    用修正後限定或拋棄繼承之規定。民法第1138 條、第1176
    條第6項前段及民法繼承編施行法第1條之1第1項分別定有明
    文。復按，繼承人自繼承開始時，除本法另有規定外，承受
    被繼承人財產上之一切權利、義務。但權利、義務專屬於被
    繼承人本身者，不在此限。民法第1148條第1項定有明文。
    易言之，繼承開始時，除專屬於被繼承人之權利、義務外，
    繼承人繼承被繼承人財產上之一切權利、義務。而權利依權
    利主體與權利之關係為標準，可區分為專屬權與非專屬權。
    專屬權係專屬於權利人，與權利人不能分離之權利。如人格
    權、身分權。專屬權無移轉性，不得讓與或繼承。至非專屬
    權係指非專屬於權利人，得與權利人分離之權利。一般財產
    權均為非專屬權，具有移轉性，得為讓與或繼承之標的。（
    施揚著民法總則增訂七版第32頁至第33頁參照）。再者，
    所謂非財產權係指非以財產上利益為標的之權利，財產權則
    係以財產上利益為標的之權利，原則上人格權及身分權以外
    之其他權利均可歸類為財產權。然權利之性質除財產權、非
    財產權外，尚有兼具財產權與身分權雙重性質之社員權等權
    利。（施揚著民法總則增訂七版第28頁至第29頁參照）。
    關於繼承之拋棄，性質上並非純粹之身分行為，亦非純粹之
    財產行為，兼具兩種行為之性質，可謂為身分財產行為，但
    財產行為之性質較為濃厚。（陳棋炎、黃宗樂、郭振恭三人
    合著民法繼承新論三民書局出版修訂三版第174頁參照）。
    因之，拋棄繼承與否之選擇權，既具有較濃厚之財產權性質
    ，亦屬得為繼承之權利。
三、經查：
  (一)被繼承人丙○○於93年8月8日死亡，其第1順位繼承人已於
    93年10月7日向本院聲明拋棄繼承，並經准予備查在案，惟
    僅向被繼承人之夫林孝義為拋棄繼承之通知，被繼承人丙○
    ○之父朱添財及抗告人於96年11月26日收受本院民事執行處
    函，知悉得為繼承，即於96年12月10日向本院聲明拋棄繼承
    ，惟原審僅准予備查朱添財拋棄繼承之聲明，被繼承人之母
    謝瑗於94年9月25日死亡等情，業據抗告人於原審提出戶籍
    謄本、繼承系統表、本院民事執行處96年11月22日雲院隆96
    執庚字第19950號函等件為證，並經原審依職權調閱本院93
    年度繼字第561號卷宗核閱無訛，堪認為真。
  (二)被繼承人丙○○死亡後，其第1順序繼承人既已拋棄繼承，
    其遺產應由配偶及第2順序繼承人即被繼承人丙○○之父母
    繼承，其父朱添財於知悉其得為繼承時，於時間內聲明拋棄
    繼承，業經原審准予備查在案，惟原審認被繼承人之母謝瑗
    死亡時點（94年9月25日）較被繼承人丙○○死亡時點為後
    ，於被繼承人死亡時尚生存，復未於生前拋棄繼承為由，而
    駁回抗告人拋棄繼承之聲明。然朱添財與謝瑗是否知悉被繼
    承人子女拋棄繼承，於當時可知悉其等對被繼承人之遺產取
    得繼承權一事，業經證人林孝義於原審訊問時到庭證稱：被
    繼承人死亡後之拋棄繼承係伊子女所辦，當時辦理拋棄繼承
    時，應未通知朱添財及抗告人等人，亦應未告知朱添財及抗
    告人等人有關拋棄繼承之事，因當時伊與朱添財與抗告人等
    人感情不佳，之前即無往來，被繼承人死亡後，朱添財及抗
    告人等人曾來祭拜，但事後亦無往來等語。是足認謝瑗於94
    年9月25日死亡時當不知亦無從知悉其對被繼承人之遺產已
    取得繼承權，且亦無法在朱添財及抗告人96年11月26日收受
    本院民事執行處函知悉得繼承時為拋棄繼承與否之決定。又
    參諸上開見解，拋棄繼承與否之選擇權，具有較濃厚之財產
    權性質，是屬得繼承之權利，則謝瑗死亡後，謝瑗之繼承人
    當得繼承謝瑗拋棄繼承與否之選擇權。而抗告人為被繼承人
    之母謝瑗第1順位之繼承人，其等於謝瑗死亡時未聲明拋棄
    繼承，則抗告人自得繼承謝瑗對被繼承人丙○○遺產拋棄繼
    承權與否之選擇權，其拋棄繼承起算之時間點，亦應於其知
    悉謝瑗得繼承被繼承人丙○○之遺產之時點起算。
  (四)抗告人於96年11月26日知悉其母謝瑗取得被繼承人繼承權時
    ，於96年12月10日向本院具狀聲明拋棄繼承時未逾修正施行
    前民法第1174條第2項前段所定為拋棄繼承之法定期間，此
    有本院收文戳章附於原審卷可憑，故其聲明於法有據。
四、綜上所述，抗告人聲明拋棄繼承權核屬有據，原審認謝瑗死
    亡時較被繼承人死亡時間為後，且謝瑗於被繼承人死亡時尚
    生存，復未於生前拋棄繼承，故謝瑗當已繼承被繼承人之遺
    產，為第3順位繼承人之抗告人對被繼承人之遺產無繼承權
    乙節，稍嫌速斷，尚有未當。抗告意旨指摘原裁定不當，求
    予廢棄，為有理由，另就抗告人對被繼承人丙○○之拋棄繼
    承聲明准予備查，由本院依職權改判如主文第2項所示。
五、據上論結，本件抗告為有理由，依非訟事件法第157 條、第
    21條第1項、第46條、民事訴訟法第492條、第95條，裁定如
    主文。
中    華    民    國    97    年    8     月    27    日
                  家事法庭審判長法  官  潘雅惠
                                法  官  黃玉清
                                法  官  李明鴻
以上正本係照原本作成。
本裁定除以其適用法規顯有錯誤為理由，並經本院許可者外，不
得再抗告。如提再抗告，應於收受本裁定後10日內向本院提出再
抗告狀，並繳納再抗告裁判費新臺幣1,000元。
中    華    民    國    97    年    8     月    27    日
                                書記官  陳美華


司法院資訊處製作；財團法人民間司法改革基金會備份。
